ACORDAO-COMPLETO-2340997

ACÓRDÃO 3211/2019 ATA 11/2019 - PRIMEIRA CÂMARA

VISTOS, relatados e discutidos estes autos de pedido de reexame interposto pela sra. Maria Amélia Sabbag Zainko, ex-servidora da Universidade Federal do Paraná, contra o Acórdão 8972/2018-TCU-Primeira Câmara,
ACORDAM os Ministros do Tribunal de Contas da União, reunidos em sessão da Primeira Câmara, diante das razões expostas pelo relator e com fundamento nos arts. 32, 33 e 48 da Lei 8.443/1992, em:
9.1. conhecer do presente recurso para, no mérito, negar a ele provimento e manter, em seus exatos termos, o acórdão recorrido;
9.2. determinar à Secretaria de Fiscalização de Pessoal que, com fundamento no § 3º do art. 260 do Regimento Interno, autue o ato número de controle 10792600-04-2017-000008-8 e dê prioridade à sua instrução;
9.3. dar ciência desta deliberação à recorrente e à Universidade Federal do Paraná.

Pedido de reexame em aposentadoria. "Quintos" de FC.

Primeira Câmara

Universidade Federal do Paraná.

3. Interessados/Responsáveis/Recorrentes:
3.1. Interessados: Maria Amelia Sabbag Zainko (XXX.729.657-XX); Universidade Federal do Paraná (75.095.679/0001-49)
3.2. Recorrente: Maria Amélia Sabbag Zainko (XXX.729.657-XX).

13.1. Ministros presentes: Walton Alencar Rodrigues (Presidente) e Benjamin Zymler (Relator).
13.2. Ministro-Substituto convocado: Augusto Sherman Cavalcanti.
13.3. Ministro-Substituto presente: Weder de Oliveira.

ACORDAO-COMPLETO-2362080

Acórdão de Relação 6354/2019 - Primeira Câmara

Acórdão de Relação

Maria Amélia Sabbag Zaiko

BENJAMIN ZYMLER

Ministro Vital do Rêgo.

Adoto como relatório a bem-lançada instrução a cargo da Secretaria de Recursos (Serur) , com a qual manifestou sua anuência o representante do Ministério Público junto ao Tribunal de Contas da União (MPTCU) :
"INTRODUÇÃO
	Trata-se de pedido de reexame (peça 22) interposto pela Sra. Maria Amélia Sabbag Zainko, ex-servidora da Universidade Federal do Paraná, contra o Acórdão 8972/2018-TCU-Primeira Câmara (peça 17) .
1.1. A deliberação recorrida apresenta o seguinte teor:
VISTOS, relatados e discutidos estes autos que tratam de ato de concessão de aposentadoria, emitido pela Universidade Federal do Paraná em favor da ex-servidora Maria Amélia Sabbag Zainko;
ACORDAM os Ministros do Tribunal de Contas da União, reunidos em Sessão da 1ª Câmara, ante as razões expostas pelo Relator, em:
9.1. considerar ilegal e recusar registro ao ato de concessão de aposentadoria emitido em favor de Maria Amélia Sabbag Zainko (XXX.729.657-XX) , com fundamento nos arts. 71, inciso III, da Constituição Federal, 1º, inciso V, e 39, inciso II, da Lei 8.443/1992 e 260, § 1º, do RI/TCU;
9.1.1. dispensar a devolução dos valores indevidamente recebidos até a data da ciência pela Universidade Federal do Paraná, do presente acórdão, com base no Enunciado 106 da Súmula da Jurisprudência do TCU;
9.2. determinar à Universidade Federal do Paraná, com base no art. 45 da Lei 8.443/1992, que:
9.2.1. faça cessar os pagamentos decorrentes do ato impugnado, comunicando ao TCU, no prazo de 15 (quinze) dias, as providências adotadas, nos termos dos art. 262, caput, do Regimento Interno do TCU, 8º, caput, da Resolução - TCU 206/2007 e 15, caput, da Instrução Normativa - TCU 55/2007;
9.2.2. promova, nos proventos da interessada, o ajuste dos valores atualmente pagos a título de incorporação de quintos decorrente do exercício de funções comissionadas durante a vigência da Lei 7.596/1987, ajustando a incorporação de 3/5 de FC-3, atualmente paga no valor de R$ 4.825,98, para o montante de R$ 3.081,18;
9.2.3. emita novo ato, livre da irregularidade apontada, e o submeta ao TCU pelo Sistema de Apreciação e Registro de Atos de Admissão e Concessões (Sisac) no prazo de 30 (trinta) dias; 
9.2.4. comunique à interessada do teor desta decisão, alertando-a de que o efeito suspensivo proveniente da interposição de eventuais recursos não a exime da devolução dos valores percebidos indevidamente após a respectiva notificação, caso o recurso não seja provido;
9.2.5. no prazo de trinta dias, contados da ciência da decisão, envie a este Tribunal documentos comprobatórios de que a interessada está ciente do julgamento deste Tribunal;
9.3. determinar à Sefip que monitore o cumprimento deste acórdão, adotando as medidas cabíveis em caso de descumprimento (grifos acrescidos) .
HISTÓRICO
2.	Observou-se que a recorrente faria jus, atualmente, a uma parcela no valor de R$ 3.081,18, equivalente a 6/10 da FC-3 (R$ 5.135,30) e não os R$ 4.825,98 que constam de seus proventos. Tal irregularidade maculou o seu ato de aposentadoria, impedindo o registro e demandando correções.
EXAME DE ADMISSIBILIDADE
Reitera-se o exame de admissibilidade de peça 25, em que se propôs o conhecimento do presente recurso, nos termos do artigo 48 da Lei 8.443/1992, c/c os artigos 285 e 286, parágrafo único, do RI/TCU, com a suspensão dos efeitos dos subitens 9.1, 9.2.1, 9.2.2 e 9.2.3 do Acórdão 8972/2018-TCU-Primeira Câmara, em relação à recorrente. Observa-se que o Excelentíssimo Senhor Ministro Benjamin Zymler, mediante despacho de peça 29, concordou com a proposta desta unidade técnica.
EXAME DE MÉRITO
Delimitação
4.1. Constitui objeto do presente recurso definir se:
o ato de aposentadoria é composto;
houve violação à segurança jurídica, à boa-fé, à dignidade da pessoa humana e à estabilidade das relações jurídicas;
houve a incidência da decadência prevista no art. 54 da Lei 9.784/1999.
Do ato jurídico perfeito e do direito adquirido
4.2. Defende-se no recurso que o ato de aposentadoria é composto, e não complexo.
Análise:
5.2. 	Cabe lembrar que a sedimentada jurisprudência da Suprema Corte é no sentido de classificar como ato complexo a concessão de aposentadoria, reforma ou pensão, consoante os seguintes julgados (RMS 3881/SP, MS 19875/DF, RE 195861/ES e MS 23665/DF) .
5.3.	A propósito do tema, colaciona-se entendimento esposado pela Corte Constitucional ao decidir no âmbito do RE-195.861/ES:
APOSENTADORIA - ATO ADMINISTRATIVO DO CONSELHO DA MAGISTRATURA - NATUREZA - COISA JULGADA ADMINISTRATIVA - INEXISTÊNCIA. O ato de aposentadoria exsurge complexo, somente se aperfeiçoando com o registro perante a Corte de Contas. Insubsistência da decisão judicial na qual assentada, como óbice ao exame da legalidade, a coisa julgada administrativa. (grifos acrescidos) 
5.4.	Nesse sentir, é de se propor a rejeição dos argumentos da recorrente. 
6.  Da violação à segurança jurídica, à boa-fé, à dignidade da pessoa humana e à estabilidade das relações jurídicas
6.1.	A recorrente alegou violação aos princípios da segurança jurídica, da boa-fé, da dignidade da pessoa humana e da estabilidade das relações jurídicas.
Análise:
6.2.	Sendo o ato de aposentadoria complexo, este somente passa a estar plenamente formado (perfeito) , válido (aferição da legalidade com reflexo de definitividade perante a Administração) e eficaz (plenamente oponível a terceiros, deixando de apresentar executoriedade provisória) quando recebe o registro pela Corte de Contas. Tal entendimento decorre do disposto no inciso III do art. 71 da Constituição Federal, que estabelece que compete ao Tribunal de Contas da União apreciar, para fins de registro, a legalidade dos atos de admissão, assim como a concessão de aposentadoria, reforma ou pensão.
6.3.	Nessa perspectiva, impõe-se reconhecer que referido ato possui natureza precária, razão pela qual, até que haja o efetivo julgamento e o consequente registro pela Corte de Contas, não há que se falar em direito adquirido, ato jurídico perfeito, proteção da confiança, ou em irredutibilidade dos proventos, tendo em vista a ausência de aperfeiçoamento e definitividade do ato.
6.4.	No caso em apreço, não houve o respectivo registro em razão da constatação de ilegalidade no ato, o que afasta, por si só, a presunção de legitimidade do ato administrativo que lhe concedeu o benefício, não havendo, assim, que se falar em violação da segurança jurídica ou de proteção da confiança. 
6.5.	Sobre a questão, observa-se, ainda, que não se mostra factível o argumento de se convolar em legais atos eivados de vícios, dado o longo lapso temporal transcorrido entre sua edição e a consequente apreciação pelo TCU, porquanto estas situações geram tão somente a necessidade de instauração do contraditório, consoante Acórdão 5962/2012-TCU-Segunda Câmara, verbis:	
4. Nos termos da jurisprudência do STF, o transcurso de longo lapso temporal entre a edição do ato e sua apreciação por parte do TCU não converte a concessão ilegal em legal, gerando apenas a necessidade de instauração do contraditório e da ampla defesa para a validade do processo, na hipótese de o ato haver ingressado no Tribunal há mais de cinco anos (MS-25.116, MS-25.403, MS-25.343, MS-27.296, entre outros) 
6.6.	No caso concreto, o ato em apreço foi disponibilizado ao TCU em 26/4/1999 e apreciado em 14/8/2018, em Sessão realizada pela Primeira Câmara. Assim, foi oportunizado à recorrente o exercício do contraditório e da ampla defesa (peças 4 e 7) . 
6.7.	Quanto à boa-fé da recorrente, tenha-se presente que foi considerada ao se dispensar a devolução dos valores indevidamente recebidos, nos termos do subitem 9.1.1 do acórdão recorrido.
6.8.	No que tange a uma possível violação ao princípio da irredutibilidade salarial, destaca-se, ainda, que, de acordo com o e. STF, não há óbice à redução de proventos caso alguma parcela/vantagem esteja sendo paga ao arrepio da lei, nos termos do entendimento proferido no âmbito do MS 25.552, de relatoria da Ministra Cármen Lúcia, verbis: 
EMENTA: MANDADO DE SEGURANÇA. ATO DO TRIBUNAL DE CONTAS DA UNIÃO. APOSENTADORIA DE MAGISTRADO.[...]. DECADÊNCIA ADMINISTRATIVA E OFENSA AO PRINCÍPIO DA IRREDUTIBILIDADE DE SALÁRIOS NÃO CONFIGURADAS. [...]3. O Supremo Tribunal Federal pacificou entendimento de que, sendo a aposentadoria ato complexo, que só se aperfeiçoa com o registro no Tribunal de Contas da União, o prazo decadencial da Lei n. 9.784/99 tem início a partir de sua publicação. Aposentadoria do Impetrante não registrada: inocorrência da decadência administrativa. 4. A redução de proventos de aposentadoria, quando concedida em desacordo com a lei, não ofende o princípio da irredutibilidade de vencimentos. Precedentes. 5. Segurança denegada. (grifos acrescidos) 
6.9.	Por conseguinte, é de se rejeitar o argumento apresentado pela recorrente.
7. Da decadência
7.1. 	A recorrente aduz que teria havido a incidência da decadência do poder-dever de este Tribunal julgar ilegal o ato de aposentadoria da recorrente.
Análise:
7.2.	Sobre a decadência do poder/dever de a Administração rever os seus próprios atos e o exercício do controle externo por parte deste Tribunal, impende mencionar que o Supremo Tribunal Federal já se pronunciou acerca da não incidência da decadência administrativa, em face da inaplicabilidade do art. 54 da Lei 9.784/1999, aos processos por meio dos quais o TCU exerce sua competência constitucional de controle externo, prevista no inciso III do art. 71 da Constituição Federal, consoante entabulado no MS 24.859, verbis:
EMENTA: CONSTITUCIONAL. ADMINISTRATIVO. PENSÃO. T.C.U.: JULGAMENTO DA LEGALIDADE: CONTRADITÓRIO. PENSÃO: DEPENDÊNCIA ECONÔMICA.
I. - O Tribunal de Contas, no julgamento da legalidade de concessão de aposentadoria ou pensão, exercita o controle externo que lhe atribui a Constituição Federal, art. 71, III, no qual não está jungindo a um processo contraditório ou contestatório. Precedentes do STF. 
II. - Inaplicabilidade, no caso, da decadência do art. 54 da Lei 9.784/99. 
III. - Concessão da pensão julgada ilegal pelo TCU, por isso que, à data do óbito do instituidor, a impetrante não era sua dependente econômica. 
IV. - MS indeferido. (destaque acrescido) 
7.3.	Ainda, com essa mesma orientação, vem à balha manifestação do Ministro Marco Aurélio, ao apreciar o MS 27.966:
Quanto ao prazo previsto no artigo 54 da Lei nº 9.784/99, relativamente à revisão de atos administrativos, os pronunciamentos desta Corte são reiterados no sentido de não ser aplicável a ato complexo como é o da aposentadoria, vale dizer, fica afastado quando se faz em jogo a atuação do Tribunal de Contas da União, iniludivelmente também administrativa, apreciando o cálculo dos proventos da aposentadoria para homologá-la ou não - precedentes: Mandados de Segurança nº 24.997-8/DF, 25.090-9/DF e 25.192-1/DF, relatados pelo Ministro Eros Grau, com acórdãos publicados no Diário da Justiça de 1º de abril de 2005 - os concernentes aos dois primeiros - e 6 de maio de 2005, respectivamente. 
7.4.	Nesse sentir, este Tribunal editou a Súmula 278, que traz:
Os atos de aposentadoria, reforma e pensão têm natureza jurídica de atos complexos, razão pela qual os prazos decadenciais a que se referem o § 2º do art. 260 do Regimento Interno e o art. 54 da Lei nº 9.784/99 começam a fluir a partir do momento em que se aperfeiçoam com a decisão do TCU que os considera legais ou ilegais, respectivamente.
7.5.	       Por conseguinte, descabe invocar o art. 54 da Lei 9.784/1999 quando a questão versar acerca da apreciação de atos sujeitos a registro e regulados, integral ou subsidiariamente, por lei específica, no caso a Lei 8.443/1992. Nesse sentido, v.g., é de se citar os seguintes julgados do STF: MS 25.440, MS 25.256, MS 25.192, MS 24.997 e MS 25.090.
7.6.	Assim, propõe-se a rejeição dos argumentos apresentados pela recorrente.
CONCLUSÃO
8.	Ex positis, conclui-se que:
o ato de aposentadoria é complexo;
não houve violação à segurança jurídica, à boa-fé, à dignidade da pessoa humana e à estabilidade das relações jurídicas;
não houve a incidência da decadência prevista no art. 54 da Lei 9.784/1999.
8.1.	Nesse sentir, deve-se negar provimento ao presente pedido de reexame.
PROPOSTA DE ENCAMINHAMENTO
9.	Ante o exposto, submetem-se os autos à consideração superior, propondo-se:
	a) conhecer do recurso interposto, para, no mérito, negar-lhe provimento;
	b) dar ciência do acórdão que for prolatado à recorrente, aos seus causídicos e aos demais interessados, ressaltando-se que o relatório e o voto que o acompanharem podem ser consultados no endereço www.tcu.gov.br/acordaos, no dia seguinte ao de sua oficialização."
É o relatório.

João Luiz Arzeno da Silva (OAB/PR 23.510) e Marcelo Trindade de Almeida (OAB/PR 19.095)

Procurador Rodrigo Medeiros de Lima.

PESSOAL. APOSENTADORIA. PEDIDO DE REEXAME. "QUINTOS" DE FC. CONHECIMENTO. PAGAMENTO A MAIOR. NEGATIVA DE PROVIMENTO. EXISTÊNCIA DE ATO DE ALTERAÇÃO DE APOSENTADORIA PARA INTEGRAIZAÇÃO DOS PROVENTOS DA EX-SERVIDORA NA BASE DO SISAC. DETERMINAÇÃO. CIÊNCIA.

APOSENTADORIA (APOS)

Secretaria de Recursos (SERUR); Secretaria de Fiscalização de Pessoal (SEFIP).

Trata-se de pedido de reexame interposto pela ex-servidora da Universidade Federal do Paraná (UFPR) Maria Amélia Sabbag Zinko contra os termos do Acórdão 8.972/2018 (rel. Ministro Vital do Rêgo) , por meio do qual foi considerada ilegal sua aposentadoria em razão dos valores pagos a título de "quintos".
2. De início, ratifico o exame de admissibilidade de peça 29 e conheço do presente pedido de reexame.
3. Observo que foi promovida a oitiva da servidora em razão de o valor dos "quintos" judiciais relativos ao cargo CD 2 serem superiores aos valores admitidos pelo TCU.
4. À guisa de clareza, reproduzo os termos da oitiva (peça 4) :
"Inconsistência: Recebimento de rubrica judicial (R$ 4.825,98) , a título de incorporação de função, em valor superior ao permitido (o correto seria R$ 3.010,61 - 3/5 de CD-2) , conforme entendimento jurisprudencial do TCU (Decisão 14/2001-TCU-Plenário, Acórdão 835/2012-TCU-Plenário, 1.915/2012-TCU-Plenário, 5.810/2012-TCU-1ª Câmara, 6.391/2012-TCU-2ª Câmara e 582/2013-TCU-2ª Câmara, entre outros) ."
5. Em suas alegações, a interessada havia informado que se tratava de incorporação de FC, nos termos da Portaria MEC 474/1987. Contudo, não foi mencionada qual função teria sido objeto de incorporação.
6. Consta da peça 15 uma relação de funções/cargos que teriam servido de base para o pagamento de "quintos", tendo sido indicado, apenas, o cargo CD 2, desde março de 1993.
7. Já no formulário Sisac, consta que a interessada teria exercido FC 3 de 27/4/1990 a 26/4/1994 e CD 2 de 27/7/1994 a 5/5/1998, o que é compatível com as informações prestadas em resposta à diligência anteriormente efetuada (peça 1, fl. 9) .
8. Nada obstante, como bem pontuou o relator a quo no voto que fundamentou o acórdão recorrido, a despeito das inconsistências verificadas, o fato é que a portaria de aposentação, publicada no DOU de 3/7/1998, mencionava a incorporação de "4/10 (quatro décimos) do cargo de direção, código CD-2, mais 6/10 (seis décimos) da função comissionada, código FC-3, conforme determinado em Mandado de Segurança nº 9619267-7". Assim, há que se observar o valor aceito para essas incorporações.
9. Ora, no caso de incorreção da portaria de aposentação, deveria ter sido emitido um novo ato inicial de concessão de aposentadoria. Mas não parece ter sido esse o caso porque, já em 2017, foi emitido ato de alteração de fundamento legal de aposentadoria para integralização dos proventos da interessada com fundamento no art. 190 da Lei 8.112/1990, no qual consta que a interessada faria jus a 3/5 de FC 3 e a 2/5 de CD 2.
10. O que se percebe, de consultas aos contracheques da inativa, é que a UFPR, injustificadamente, deixou de transformar os quintos judiciais em vantagem pessoal nominalmente identificada (VPNI) , em descumprimento ao § 1º do art. 15 da Lei 9.527/1997, que estabeleceu (grifos acrescidos) :
"Art. 15. Fica extinta a incorporação da retribuição pelo exercício de função de direção, chefia ou assessoramento, cargo de provimento em comissão ou de Natureza Especial a que se referem os arts. 3º e 10 da Lei nº 8.911, de 11 de julho de 1994.
§ 1º A importância paga em razão da incorporação a que se refere este artigo passa a constituir, a partir de 11 de novembro de 1997, vantagem pessoal nominalmente identificada, sujeita exclusivamente à atualização decorrente da revisão geral da remuneração dos servidores públicos federais."
11. Somente em 2006, a rubrica foi desparametrizada (ou seja, transformada em VPNI) , por ocasião do cumprimento do Acórdão 2161/2005-TCU-Plenário pelo Ministério do Planejamento.
12. Ora, os quintos, ainda que decorrentes de decisão judicial, não poderiam - salvo comando contido na própria decisão - deixar de ser transformados em VPNI, em desrespeito à legislação de regência. 
13. Veja-se que as decisões judiciais, de forma geral, asseguram apenas o direito à incorporação de quintos com base nas FC ocupadas pelos servidores, que depois vieram a ser transformadas em CD. Ou seja, não afastam a aplicação do § 1º do art. 15 da Lei 9.527/1997 para assegurar uma eterna vinculação dos quintos à remuneração das funções e cargos que a eles deu origem. Tampouco o fez a sentença proferida no processo 2000.70.00.001728-2 (3ª Vara Federal de Curitiba, vide peça 1, fls. 27/29) .
14. Portanto, os pagamentos a maior que beneficiaram a servidora inativa não decorrem de decisão judicial e sim do mero descumprimento de comando legal. 
15. Por fim, não há que se falar em decadência do direito de a administração rever o valor pago a título de quintos, uma vez que, sendo a concessão de aposentadoria ato complexo, somente se aperfeiçoa após o registro determinado pelo Tribunal de Contas da União, o que não ocorreu. 
16. Nesse sentido é a jurisprudência do próprio TRF da 4ª Região, no qual foi processada a ação da recorrente, como se depreende do seguinte julgado (grifos acrescidos) :
"ADMINISTRATIVO. SERVIDOR PÚBLICO APOSENTADO. FUNÇÃO COMISSIONADA. INCORPORAÇÃO. PORTARIA/MEC N.º 474/87. VPNI. IRREDUTIBILIDADE DE VENCIMENTOS.
Não há decadência a obstar a iniciativa da Administração de rever o ato de incorporação de quintos de FC à remuneração do autor, nos moldes da Portaria n.º 474/87 do MEC, uma vez que a implementação da vantagem decorreu de cumprimento de ordem judicial (Lei n.º 9.784/99) .
É firme na jurisprudência desta Corte e do Supremo Tribunal Federal o entendimento no sentido de que o prazo quinquenal, previsto no artigo 54 da Lei n.º 9.784/99, tem início somente após o registro do ato de concessão de aposentadoria ou pensão junto ao Tribunal de Contas da União, por se tratar de ato complexo, para cuja perfectibilização é imprescindível a ulterior chancela do órgão de controle externo, embora produza, desde logo, efeitos financeiros.
Conquanto o valor da rubrica referente à Função Comissionada tenha sido mantido nos moldes da Portaria/MEC n.º 474/87, por força de decisão judicial, a superveniência das Leis n.ºs 9.527/97 e 9.624/98 alterou substancialmente a natureza e a forma de pagamento da vantagem, impedindo a manutenção da sistemática de cálculo anteriormente adotada.
Aos servidores que tiveram o cálculo das incorporações de quintos/décimos de funções comissionadas atrelado à Portaria MEC n.º 474/87, é assegurada a manutenção do respectivo pagamento sob a forma de vantagem pessoal nominalmente identificada (de modo a preservar a irredutibilidade de seus proventos) , nos termos das Leis n.ºs 9.527/97 e 9.624/98." (Apelação/Reexame necessário Processo 5-28629-76.2012.4.04.7000, rel. Des. Vivian Josete Pantaleão Caminha, Quarta Turma, julgado em 21/7//2015.
17. Feitas essas considerações, há que se negar provimento ao recurso interposto pela sra. Maria Amélia Sabbag Zinko, sem prejuízo de determinar à Secretaria de Fiscalização de Pessoal que, com base no § 3º do art. 260 do Regimento Interno, autue o ato de alteração de fundamento legal da aposentadoria da interessada e dê prioridade à sua instrução. 

Diante do exposto, VOTO por que o Tribunal adote a deliberação que ora submeto a este colegiado. 
TCU, Sala das Sessões Ministro Luciano Brandão Alves de Souza, em 16 de abril de 2019.
BENJAMIN ZYMLER 
Relator